臺灣臺北地方法院民事判決　　　　　　 95年度重訴字第268號
原　　　告　丁○○原名王仁盛.
　　　　　　乙○○
上1人共同
訴訟代理人　丙○○
　　　　　　郭鑫生律師
被　　　告　己○○
　　　　　　　　　　　　樓
訴訟代理人　周宜隆律師
被　　　告　辛○○
　　　　　　　　　　　　樓
　　　　　　甲○○
　　　　　　庚○○
　　　　　　戊○○
上列當事人間分割共有物事件，本院於民國95年12月25日言詞辯
論終結，判決如下：
    主  文
兩造共有坐落臺北市○○區○○段七九－九地號土地准予變賣，
所得價金，按原告丁○○應有部分五分之三，原告乙○○應有部
分五分之一，被告己○○、辛○○、甲○○、庚○○、戊○○共
有應有部分五分之一比例分配之。
原告其餘之訴駁回。
訴訟費用由被告己○○、辛○○、甲○○、庚○○、戊○○負擔
五分之一，原告乙○○負擔五分之一，餘由原告丁○○負擔。
    事實及理由
甲、程序方面：
一、原告乙○○雖曾於民國91年9月18日經臺灣士林地方法院以
    91年度禁字第71號裁定宣告禁治產，惟於94年10月31日復經
    臺灣士林地方法院以94年度禁字第124號裁定撤銷其禁治產
    之宣告確定在案，有臺灣士林地方法院以94年度禁字第124
    號裁定及確定證明書各1紙附卷可稽（見本院卷第26至27頁
    ），是堪認原告乙○○目前非處於心神喪失或精神耗弱之狀
    態，應仍有處理自己事務之能力，從而，被告己○○主張原
    告乙○○無訴訟能力，尚非有據。
二、原告原起訴請求將坐落臺北市○○區○○段79－9地號土地
    （下稱系爭土地），面積1,125平方公尺，准予原物分割，
    由同段79地號土地與系爭土地相連地界線向南負測，由東向
    西劃一直線直入系爭土地內實測225平方公尺，由被告己○○、辛○○、甲○○、庚○○、戊○○各取得1/5，其餘部
    分由原告丁○○取得675平方公尺，原告乙○○取得225平方
    公尺，兩造所設定之抵押權應全部轉載於分割後之土地（見
    本院95年度北調字第17號卷，下稱調解卷，第2頁），訴訟
    進行中，原告於95年6月5日追加備位聲明為被告若不同意合
    併分割成一塊土地，原告丁○○願依兩造與訴外人楊貴清之
    買賣市價每坪新臺幣（下同）70 萬元，以金錢補償之（見
    本院卷第123頁），因係請求之基礎事實同一者，且不甚礙
    被告之防禦及訴訟之終結，與民事訴訟法第255條第1項第2
    款、第7款之規定並無不合，應予准許。
三、本件被告辛○○、甲○○、庚○○、戊○○等均未於言詞辯
    論期日到場，核無民事訴訟法第386條所列各款情形，爰依
    原告之聲請，由其一造辯論而為判決。
乙、實體方面：
一、原告主張：系爭土地為兩造所共有，因積欠訴外人臺北市內
    湖區農會（下稱內湖農會）債務，系爭土地曾遭內湖農會查
    封拍賣，嗣因內湖農會已將強制執行撤回，原告為自行開發
    土地，償還內湖農會債務，迭次與被告商量均無法達成協議
    雖臺北市地政處當時規定最小面積為500平方公尺以上才能
    分配系爭商業地，但依臺北市土地使用分區管制規則第29條
    ，商業區建築基地之寬度、深度不得小於3公尺、9公尺，而
    系爭土地分割後，被告取得之土地，其寬度10公尺、深度20
    公尺，符合上開規則之規定，為此訴請分割共有物等語。並
    先位聲明：請求將系爭土地，面積1,125平方公尺，准予原
    物分割，由同段79地號土地與系爭土地相連地界線向南負測
    ，由東向西劃一直線直入系爭土地內實測225平方公尺，由
    被告己○○、辛○○、甲○○、庚○○、戊○○各取得1/5
    ，其餘部分由原告丁○○取得675平方公尺，原告乙○○取
    得225平方公尺，兩造所設定之抵押權應全部轉載於分割後
    之土地；備位聲明：若被告不同意合併分割成一塊土地，原
    告丁○○願依兩造與訴外人楊貴清之買賣市價每坪70萬元，
    以金錢補償之。
二、被告己○○則以：兩造原係坐落基隆河中山橋至成美橋段河
    道整治地區區段徵收範圍內之土地所有權人，原有土地經臺
    北市區徵收後，每人均分得抵價地權利價值，故兩造
    當事人當時已脫離共有關係，可自行尋找適合之抵價金，或
    按原徵收補償地價請求現金補償，被告當時原擬以抵價地之
    權利價值申請工業用地，惟當時原告丁○○看上系爭土地及
    同地段85-12地號等兩塊商業區土地，而邀集原告乙○○及
    被告向臺北市政府申請合併抵價地之權利價值，取得上揭2
    筆土地，由此可知，當時兩造取得系爭土地係為日後共同開
    發，原告起訴請求分割系爭土地，顯與兩造當時共同開發目
    的相悖。況且，系爭土地為最小面積位，實不可再行分割。
    再者，土地分割無非係為了使各共有人脫離共有關係，依原
    告所提先位聲明之分割方案，不僅無人脫離共有關係，且將
    系爭土地分割為兩塊，使全體共有人更難以使用系爭土地，
    其分割方案顯不可採。至原告丁○○主張若被告不願意成立
    共有關係，亦不同意分成一塊，其願意依民法第824條第3項
    之規定，以每坪市價70萬元向被告購買持分，然依最高法院
    62年臺上字第2575號判例，若將原物分配予共有人中之一人
    或數人，而有其餘共有人均未分配時，並無民法第824條第3
    項之適用，原告備位聲明與上開判例相悖，亦不足取。是系
    爭土地不適合原物分割，請求准予變價分配。若判決原物分
    割，願以臺北市中山地政事務所95年11月24日複丈成果圖乙
    案為優先，再來才是甲案，如果是甲案的話，被告共有之面
    積應該大於225平方公尺，因最小面積問題，超過部分被告
    願意以金錢補償原告等語，資為抗辯。並聲明：原告之訴駁
    回。
三、被告辛○○、甲○○、庚○○、戊○○等未於言詞辯論期日
    到場，亦未提出書狀作何聲明或陳述。
四、兩造不爭執之事實：
    原告主張系爭土地登記為兩造所共有，原告丁○○所有權應
    有部分5分之3、原告乙○○應有部分5分之1、被告等5人共
    有應有部分5分之1，因兩造均積欠訴外人內湖農會債務，分
    別將系爭土地應有部分設定抵押權予內湖農會，系爭土地曾
    遭內湖農會查封拍賣，而內湖農會已將強制執行撤回之事實
    ，為被告所不爭執，並據原告提出系爭土地登記謄本（見調
    解卷第4至5頁）；又系爭土地現無人使用，位於臺北市○○○路與敬業二路交岔路口，臨敬業二路對面為興建中之捷運
    劍南站，附近有美麗華百貨、家樂福、愛買等購物中心之事
    實，亦為兩造所不爭執，有大直重劃區商圈圖在卷可參（見
    本院卷第250頁），並經本院履勘系爭土地，製有勘驗測量
    筆錄在卷可佐（見本院卷第252頁），均堪信為真實。
五、經查：
  (一)按各共有人，得隨時請求分割共有物，但因物之使用目的不
    能分割或契約訂有不分割之期限者，不在此限。前項契約所
    定不分割之期限，不得逾5年。逾5年者，縮短為5年，民法
    第823條定有明文。查系爭土地係兩造共有，原告丁○○應
    有部分為5分之3、被告乙○○應有部分為5分之1、被告5人
    共有之應有部分為5分之1，系爭土地並無不能分割之情事，
    兩造亦無不分割之特約，兩造迄今未能達成分割之協議，則
    原告請求裁判分割系爭建物，自無不合，應予准許。
  (二)次按，共有物之分割，依共有人協議之方法行之，分割之方
    法，不能協議決定者，法院得因任何共有人之聲請，命為左
    列之分配：一以原物分配於各共有人。二變賣共有物，以價
    金分配於各共有人；以原物為分配時，如共有人中，有不能
    按其應有部分受分配者，得以金錢補償之，民法第824條亦
    有明文。又裁判上共有物之分割方法，應由法院依民法第82
    4條規定命為適當分配，法院本有自由裁量之權，不受任何
    共有人主張之拘束，最高法院著有29年上字第1792號、同院
    49年台上字第2569號判例可資參照。經查，系爭土地位於臺
    北市○○○路與敬業二路交岔路口，臨敬業二路對面為興建
    中之捷運劍南站，附近有美麗華百貨、家樂福、愛買等購物
    中心之事實，為兩造所不爭執，並有土地登記謄本、本院勘
    驗測量筆錄、臺北市中山地政事務所土地複丈成果圖附卷可
    考（見調解卷第4至5頁、本院卷第252至254頁），本院斟酌
    各共有人間之利害關係、系爭土地性質、價格（最高法院57
    年臺上字第2117號判例參照），依複丈成果圖假分割結果所
    示，以甲案之79-A001部分及乙案79-9部分之系爭土地臨敬
    業一路與敬業二路交岔路口之商業價值高，其餘甲案之79-9
    及乙案之79-A001部分價值較低，則無論依甲案或乙案予以
    原物分割，非但均與兩造所不爭執之取得系爭土地係為日後
    共同開發之目的相左。且系爭土地至少總值171,517,500元
    ，有原告所提出之鑑定報告書、不動產買賣契約書、支票、
    律師函、存證信函各1份（均影本）附卷可參（見本院卷第
    154 至167頁、第89至104頁），則兩造分得土地價值較高之
    一方，除必須以高額金錢補償另外一方，而原告於原物分割
    後取得土地，尚須支付開發成本，並經歷數年時間，始有獲
    利之可能，並且兩造均以其系爭土地應有部分，向內湖農會
    貸款並設定高額之抵押權，有上揭土地登記謄本可證，則原
    告主張原物分割後，自行開發以獲利償還債務云云，不易達
    成，應以變價分割所得案款償還上開負債為宜。又查，平均
    地權條例施行細則第71條第1項劃定之抵價地「最小分配面
    積（即最小建築單位面積）」為500平方公尺，雖因臺北市
    政府未依土地法第31條報經內政部核准禁止其再分割，系爭
    土地得以再行分割等情，有臺北市政府地政處95年7月24日
    函、95年9月1日函、95年9月27日函在卷足稽（見本院卷第1
    99頁、第202至203頁、第211頁），惟系爭土地於原物分割
    後，若小於500平方公尺之最小建築單位面積，即有難以有
    效利用之問題，實不容否認。而查，原告陳明分割後仍願共
    有土地，其餘土地由被告共有，而被告己○○於分割後仍願
    與其餘被告形成有，則倘若將系爭土地原物分割供兩造個別
    共有使用，若由被告等5人分得甲案之79-9部分或乙案79-9
    部分者，其面積僅225平方公尺，小於上揭最小建築單位面
    積，則被告等5人共有該部分將難以有效利用，就土地之開
    發及其價值而言，對被告有甚為不利之影響，難認係兼顧兩
    造共有人之利益。另被告己○○雖抗辯，如果是採取甲案的
    話，因最小建築單位面積為500平方公尺，被告共有之面積
    應該大於225平方公尺，超過部分被告願意以金錢補償原告
    云云，然為原告所反對。但查，被告己○○所為抗辯，僅為
    其個人意見，不足以代表其餘被告，且為符合最小建築單位
    面積，被告等5人必須補償原告之金額高達千萬元，在渠等
    已積欠內湖農會高額貸款之情形下，勢必無法負擔，是被告
    己○○此項抗辯，為不可取，亦不應准許。從而，本院認為
    就系爭土地以變價分割而以比例分配價金最為妥適，爰判決
    如主文第1項所示。
  (三)至原告請求兩造所設定之抵押權應全部轉載於分割後之土地
    云云，惟系爭土地本院既已判決系爭土地變價分割，則兩造
    若於判決確定後聲請強制執行，查封拍賣系爭土地，依現今
    實務，執行法院即通知抵押權人實行抵押權，並於拍定後，
    塗銷抵押權登記，則原告請求判命兩造所設定之抵押權應全
    部轉載於分割後之土地云云，即不應准許，應予駁回。
  (四)又原告主張若被告不同意合併分割成一塊土地，則備位聲明
    請求判命原告丁○○依兩造與訴外人楊貴清之買賣市價每坪
    70 萬元，以金錢補償之云云，且因裁判上共有物之分割方
    法，本即應由法院依法命為適當分配，法院有自由裁量之權
    ，不受任何共有人主張之拘束，本院既已判決准為變價分割
    ，並無原告所主張被告若不同意合併分割成一塊土地之情形
    ，原告請求判決命原告丁○○依兩造與訴外人楊貴清之買賣
    市價每坪70萬元，以金錢補償云云，亦不應准許，應予駁回
    。
六、本件為判決之基礎已臻明確、兩造其餘主張、陳述並所提證
    據，經本院審酌後，認均與本件之結論無礙，爰不再一一論
    述，附此敘明。
七、結論：原告之訴為一部有理由、一部無理由，依民事訴訟法
    第79條，判決如主文。
中　　華　　民　　國　　96　　年　　1 　　月　　25　　日
                  民事第三庭    法　官　曾啟謀
以上正本係照原本作成
如對本判決上訴，須於判決送達後20日內向本院提出上訴狀
中　　華　　民　　國　　96　　年　　1 　　月　　25　　日
                       　　　　 書記官　王月伶
